臺灣臺中地方法院民事判決　九十二年度重訴字第一五一號
　　原　　　告　合作金庫銀行股份有限公司
　　法定代理人　乙○○
　　訴訟代理人　甲○○
　　被　　　告　丙○○
　　訴訟代理人　陳居亮 律師
　　被　　　告　丁○○○○○○.
右當事人間清償借款事件，本院於民國九十三年六月十七日言詞辯論終結，判決如下
：
    主    　文
被告應連帶給付原告新台幣貳仟肆佰捌拾貳萬柒仟貳佰陸拾柒元，及自民國八十八年
六月二十四日起至清償日止，按年息百分之九點七五計算之利息；暨自民國八十八年
六月二十四日起至清償日止，按上開利率百分之二十計付違約金。
訴訟費用由被告連帶負擔。
    事實及理由
壹、程序方面：
    本件被告蘇琮裕（原名：蘇琮惠，民國八十五年七月十九日更名為蘇琮裕）經合
    法通知，無正當理由，未於言詞辯論期日到場，核無民事訴訟法第三百八十六條
    各款所列情形，爰依原告之聲請，由其一造辯論而為判決。
貳、實體方面：
一、原告主張被告丙○○於民國八十四年五月十二日向台中市第一信用合作社（以下
    簡稱台中市一信）借款新台幣（下同）二千七百萬元（下稱系爭借款），被告蘇
    琮裕（即蘇琮惠）為其連帶保證人，並約定利息及違約金，清償期為八十七年五
    月十二日，詎被告未依約償還利息及本金，經臺灣南投地方法院（以下簡稱南投
    地方法院）依原告之聲請以八十七年度執仁字第一二四四號強制執行拍賣抵押物
    ，原告就拍賣抵押物所得價金獲得部分清償，尚欠本金二千四百八十二萬七千二
    百六十七元。原告業於九十年九月十四日概括受讓台中市一信之資產負債及全部
    營業，並已獲財政部核准在案。爰依消費借貸契約及連帶保證契約，提起本訴，
    並聲明如主文所示。
二、被告丙○○辯稱伊未於八十四年五月十二日向原告借用系爭借款。伊雖於八十四
    年五月二日以其所有坐落台中市○區○○段六一九地號土地及其上之建物，欲向
    台中市一信質押借貸五、六十萬元，惟未經台中市一信核可申貸案。被告蘇琮裕
    私自持伊之印章、存摺，與台中市一信承辦人員共同暗自利用被告丙○○欲辦另
    件貸款案之資料，完成系爭借款之貸款手續，被告蘇琮裕未經本人事前同意，所
    為之無權代理行為，事後並未經伊承認，對伊自不生效力。且伊未曾與與台中市
    一信任何承辦人員洽談系爭借款，更未曾表示當被告蘇琮裕之人頭，亦不知道蘇
    琮裕與台中市一信之承辦人員利用被告丙○○之名義辦理系爭二千七百萬元借款
    ，自不該當表見代理之要件，而台中市一信承辦人員於被告丙○○申貸小額金錢
    程序中，與被告丙○○接洽申辦事宜並辦對保手續，然在系爭大額借款申貸程序
    中，卻僅與被告蘇琮裕接洽，而未知會被告丙○○，可知，台中市一信明知被告
    蘇琮裕係無權代理人，原告自無主張表見代理之餘地云云。並聲明：駁回原告之
    訴。
三、被告蘇琮裕未於言詞辯論期日到場，亦未提出準備書狀作何聲明或陳述。
四、原告與被告丙○○不爭執之事實：
（一）系爭借款為二千七百萬元，約定有利息、違約金，清償期間為八十七年五月十
      二日，原告曾就系爭借款債權聲請南投地方法院以八十七年度執仁字第一二四
      四號強制執行拍賣抵押物，並就抵押物賣得價金獲得部分清償，然尚有本金二
      千四百八十二萬七千二百六十七元未受清償。
（二）被告蘇琮裕為系爭借款之連帶保證人。
（三）被告丙○○於八十四年五月二日以其所有坐落台中市○區○○段六一九地號土
      地及其上建物，欲向台中市一信抵押借貸五、六十萬元，並由被告蘇琮裕偕同
      被告丙○○前往台中市一信辦理借款手續，洽辦後二、三週，被告蘇琮裕告知
      被告丙○○上開房地並無多餘價值，不獲台中市一信核可貸款。
（四）原告業於九十年九月十四日概括受讓台中市一信之資產負債及全部營業，並已
      獲財政部核准在案。
      以上事實，復據原告提出借據、授信約定書、轉帳貸方傳票、放款本金轉帳借
      方傳票、南投地方法院八十七年度執仁字第一二四四號強制執行事件分配表、
      本院九十年度訴字第三０四四號刑事案件訊問筆錄可稽，足堪採憑。
五、原告與被告丙○○間之爭點如下：（一）被告丙○○究有無向台中市一信借貸系
    爭借款？（二）本件借貸契約是否有無權代理之情形？
（一）關於被告丙○○有無向台中市一信借貸系爭借款部分：
　１、原告主張被告丙○○於八十四年五月十二日向原告借款二千七百萬元。被告則
　　　否認之，並辯稱係被告蘇琮裕盜用被告丙○○之印章，串通台中市一信經理羅
　　　振吉完成借款手續云云。
　２、經查，原告主張右揭被告丙○○借款事實，業據提出借據、授信約定書、借款
      申請書為證，並聲請訊問證人林坤正、陳蓮卿。被告丙○○固不爭執授信約定
      書、借款申請書上「丙○○」之簽名之真正，惟辯稱借據上「丙○○」之簽名
      非伊所為，而借據、授信約定書及借款申請書上關於金額及日期部分，原係空
      白，亦非伊繕打上去的云云。原告則主張授信約定書、借款申請書、借據均為
      被告丙○○所簽立，並填妥其內容等語。是茲應先審究上開借據是否由被告丙
      ○○所簽立，及借據、借款申請書、授信約定書之金額、日期是否亦由被告填
      寫？
　（１）查被告丙○○於本院九十年訴字第三０四四號羅振吉等人偽造文書案件審理
　　　　中證稱開戶印鑑卡、借款申請書、借據、約定書都是伊簽名，此有原告提出
　　　　該案件九十一年七月十五日訊問筆錄可考，且本院將系爭借款之借據與被告
　　　　丙○○自認簽名為真正之存款印鑑卡、授信約定書原件送請法務部調查局鑑
　　　　定其上「丙○○」簽名字跡結果，認借據上「丙○○」簽名字跡與存款印鑑
　　　　卡、授信約定書上「丙○○」簽名字跡特徵相同，此有法務部調查局九十二
　　　　年五月二十二日鑑定通知書調科貳字第０九二００一五九一五０號函在卷可
　　　　稽，足認系爭借據確由被告丙○○親自簽名無訛。是被告所辯系爭借據上「
　　　　丙○○」之簽名，非伊所為云云，顯不可取。
　（２）至於借據上之借貸金額、借款期間及借據簽立日期，借款申請書上之申請金
　　　　額、預定用款日期、簽立日期及授信約定書上之對保時間係以印刷字體繕打
　　　　上去，此觀卷附各該借據、授信約定書及借款申請書即明。而證人即曾任職
　　　　於台中市一信承辦貸款手續之職員陳蓮卿固證稱：「借據上面的金額是否在
　　　　借款人填寫借據之前或後打上去的我不記得，但是在程序上，我們通常是請
　　　　客戶親自寫上去，或者請他打上去。我們有繕打金額的機器給客戶使用」等
　　　　語，惟被告丙○○既可簽名於借據、借款申請書、授信約定書，應無不能書
　　　　寫其餘各欄應填載之事項（包括金額、日期）之情事，被告丙○○豈有捨順
　　　　手填寫之途而另以機器繕打之之理。則上開文件之日期、金額等事項非由被
　　　　告自行以原告提供之機器繕打之，較符常情。是證人陳蓮卿所言其會請客戶
　　　　自行填寫金額或以機器繕打金額，渠有繕打金額機器供客戶使用等情，應與
　　　　事實不符，自不可採。此外，原告亦無證據可資證明上開借據、借款申請書
　　　　之金額、日期及授信約定書之日期為被告丙○○繕打上去之事實，足認被告
　　　　辯稱借據、授信約定書及借款申請書上關於金額及日期部分，亦非伊繕打上
　　　　去的等語，應屬可信。
　（３）系爭借據、借款申請書上之金額、日期等事項固非由被告丙○○繕打填載，
　　　　惟台中市一信貸款程序為(1)先洽詢申辦案件(2)經估價人員評估，按程序撰寫
　　　　鑑定報告後經單位經理簽核(3)將鑑定報告送交審查科覆核後，再交由有權核
　　　　定之主管核定，核定後才會確定貸款金額(4)銀行請借款人辦理貸款手續及簽
　　　　立借據，辦理撥貸，業據原告陳明在卷，參以證人即曾任職台中市一信承辦
        對保手續之職員林坤正證稱：「通常我們都是在擔保物估價完成之後及談妥
        貸款金額後才由借款人填寫授信約定書」，及證人陳蓮卿證稱：「我們通常
        是在貸款金額談妥確定撥款之後才由借款人及保證人來簽寫借據」等語，前
        台中市一信公益分社經理羅振吉於本院九十年訴字第三０四四號偽造文書案
        件受訊時亦供稱：「我們銀行作業上不可能在不瞭解標的物情況下，申請人
        一來我們就辦理對保，我們都是先去標的物處所實際觀察後才辦理相關手續
        ．．．」等語，此有該訊問筆錄附卷可稽，足見，倘被告向台中市一信借款
        ，必經台中市一信徵信及評估擔保物之價值，確定核貸金額後，始可能准其
        辦理借款手續。準此，被告丙○○縱曾於八十四年五月二日以其所有坐落台
        中市○區○○段六一九地號土地及其上建物，欲向台中市一信抵押借貸五、
        六十萬元，其所提供擔保之抵押物既未經評估，台中市一信自不可能立即給
        予簽立授信約定書、借款申請書及借據等貸款文件，何況，二、三週後即經
        評估其所提供之上開不動產並無多餘價值，而不獲台中市一信核准貸款，台
        中市一信更無為被告丙○○辦理貸款手續之理。
　（４）次查，系爭借款之擔保物係連帶保證人即被告蘇琮裕所有坐落南投縣竹山鎮
　　　　○○段六三二、六三二之五三、六三二之六二等地號土地，此由南投地方法
　　　　院八十七年度執仁字第一二四四號強制執行事件分配表之記載即明，亦經證
　　　　人陳蓮卿證述在卷，故本件借款應係台中市一信經評估被告蘇琮裕之上開不
　　　　動產後，所核准貸放之款項，要與被告丙○○以其上開不動產欲向台中市一
　　　　信借款五、六十萬元乙節無關。而證人林坤正證稱：「八十四年五月二日丙
　　　　○○在台中市第一信用合作社公益分社所簽寫的（指授信約定書），當時她
　　　　是要辦貸款，．．．因為我那時是幫忙對保，對保手續是由對保人簽寫授信
　　　　約定書及貸款印鑑卡，．．我只記得我經手的是授信約定書及貸款印鑑卡，
　　　　由丙○○親自填寫」等語，證人陳蓮卿亦證稱：「本件貸款是我經辦的，借
　　　　據下面是蓋我的印章。系爭借據是在確定放款的時後才寫的，借據是由借款
　　　　人丙○○及連帶保證人蘇琮裕一起來辦理的。．．．(3)我只辦裡後半段貸款
　　　　撥款的手續，前半段是負責估價的人即賴副理在承辦的，所以一開始的接洽
　　　　的情形我不知道」等語，可知，本件借貸之擔保物評估、對保程序、借貸撥
　　　　款手續係由不同人員承辦，按諸台中市一信前開貸款程序，無論對保或簽立
　　　　借款申請書及借據時，其貸款金額應因擔保物經評估核准放款而已確定，況
　　　　被告丙○○係有辯別事理能力之成年人，應不致於在不知貸款金額之情形下
　　　　即簽名於授信約定書、借款申請書及借據。易言之，被告丙○○簽名於借據
　　　　、借款申請書及授信約定書時，其與台中市一信就系爭借款成立消費借貸契
　　　　約，已相互意思表示合致。故縱系爭借據、借款申請書上之金額、日期等事
　　　　項非由被告丙○○所親自填寫，亦無礙消費借貸契約之成立，蓋消費借貸契
　　　　約非要式契約故也。
　（５）另被告丙○○以其自始至終只在八十四年五月二日去過台中市一信一次，未
　　　　在同年五月十二日再度前去簽立借據，且當時不但貸款金額尚未確定，甚至
　　　　台中市一信承辦人員賴振堂事後始前往伊所有坐落練武路之房屋查估價值等
　　　　情，而辯稱證人陳蓮卿之證言不可採云云。然台中市一信既未於八十四年五
　　　　月二日即勘估被告丙○○之上開不動產，自不可能要求其辦理對保及貸款撥
　　　　款手續，而被告丙○○簽立系爭借據、借款申請書及授信約定書，係因被告
　　　　蘇琮裕提供之不動產作為擔保而向原告借款，已如前述，是縱被告丙○○僅
　　　　於八十四年五月二日前往台中市一信簽立借據、借款申請書及授信約定書，
　　　　而授信書約定書所記載之對保時間係八十四年五月二日，借據、借款申請書
　　　　之日期則繕打為八十四年五月十二日，然因辦理對保及貸款撥款程序為不同
　　　　人員，如前所述，且借款期間係自八十五年五月十二日起至八十七年五月十
　　　　二日，而台中市一信亦確於八十五年五月十二日將借款撥入被告丙○○之帳
　　　　戶，此有借據及放款本金轉帳借方傳票在卷可按，故借據、借款申請書由他
　　　　人繕打為八十五年五月十二日，應符合事實。是被告所辯顯非可採。
　（６）被告丙○○又以伊僅於八十四年五月二日前去台中市一信填寫授信約定書及
　　　　開戶印鑑卡，借款申請書日期繕打為八十五年五月十二日，應表示係在該日
　　　　期提出借款申請書，而填寫授信約定書日期係八十四年五月二日，即與證人
　　　　林坤正之證詞不符，而證人林坤正既證稱：「．．．那時是否講好貸款金額
　　　　我不知道．．．」云云，嗣有以推測之詞稱：「本件也是這樣子的，（即擔
　　　　保物估價完後又談妥貸款金額後才填寫授信約定書），因為每件貸款案件手
　　　　續都是這樣辦」為由，而辯稱證人林坤正之證言為推測之詞，且互為矛盾云
　　　　云。而本件借據、借款申請書亦為被告丙○○所簽名，已如前述，故被告丙
　　　　○○辯稱伊僅於八十四年五月二日前去台中市一信填寫授信約定書及開戶印
　　　　鑑卡乙節，即非實在。而證人林坤正證稱八十四年五月二日丙○○在台中市
　　　　第一信用合作社公益分社所簽寫的（指授信約定書）」，適與被告丙○○所
　　　　稱伊於八十五年五月二日前去台中市一信填寫授信約定書乙節相符，而對保
　　　　程序與貸款撥款手續為不同人員承辦，借款申請書日期繕打為八十四年五月
　　　　十二日係依借貸期間之起算日及撥放借款日所為，以符事實，如前所述，自
　　　　與授信約定書簽立日期不生矛盾之處。至證人林坤正證稱：「那時是否講好
　　　　貸款金額我不知道，因為我那時是幫忙對保，對保手續是由對保人簽寫授信
　　　　約定書及貸款印鑑卡」等語，意即其因係幫忙辦理對保手續，故伊不知道是
　　　　否談妥貸款金額，而系爭借款之對保手續及貸款撥款手續、擔保物之評估既
　　　　分別由不同人員承辦，而證人林坤正僅係幫忙辦理對保手續，可見其本非對
　　　　保承辦人員，是其不知是否談妥貸款金額，堪稱合理。而證人林坤正證稱：
　　　　「通常我們都是在擔保物估價完成之後及談妥貸款金額後才由借款人填寫授
　　　　信約定書」、「本件也是這樣子的，才由借款人填寫授信約定書，因為每件
　　　　的貸款案件手續都是這樣辦」等語，應係依其實務經驗重申台中市一信之貸
　　　　款程序如何進行之情形，且依實際運作過程而判斷本件貸款案亦係依上開程
　　　　序進行，而此部證言亦與證人陳蓮卿之證言相符，自難認其為推測之詞而無
　　　　證據能力。據上，足認被告丙○○上開所辯亦不可採。
　３、被告丙○○就其所辯本件係被告蘇琮裕盜用被告丙○○之印章，串通台中市一
      信經理羅振吉完成借款手續乙節，亦未能舉證以實其說，其所辯自非可採。綜
      上，足認原告主張被告丙○○向伊借用系爭借款乙情，堪可信憑。
（二）關於本件借貸契約是否有無權代理之情形？
  １、原告主張被告丙○○已承認開戶印鑑卡、借款申請書、借據、授信約定書均為
      其本人親自簽名，並無代理之問題。
      被告則辯稱被告蘇琮裕私自持伊之印章、存摺，與原告承辦人員共同暗自利用
    　被告丙○○欲辦另件貸款案之資料，完成系爭借款之貸款手續，被告蘇琮裕未
　　　經本人事前同意，所為之無權代理行為，事後亦未經伊承認，自對伊不生效力
　　　。且伊未曾與與原告任何承辦人員洽談系爭借款，更未曾表示當被告蘇琮裕之
　　　人頭，亦不知道蘇琮裕與原告之承辦人員利用被告丙○○之名義辦理系爭二千
　　　七百萬元借款，自不該當表見代理之要件，而原告承辦人員於被告丙○○申貸
　　　小額金錢程序中，與被告丙○○接洽申辦事宜並辦對保手續，然在系爭大額借
　　　款申貸程序中，卻僅與被告蘇琮裕接洽，而未知會被告丙○○，可知，原告明
　　　知被告蘇琮裕係無權代理人，原告自無主張表見代理之餘地云云。
　２、經查，系爭借據、借款申請書、授信約定書為被告丙○○所親自簽名，且係被
　　　告丙○○與台中市一信成立系爭借款之消費借貸契約，如前所述，而被告並未
　　　能舉證證實被告蘇琮裕私自持其印章、存摺，與台中市一信承辦人員共同暗
　　自利用被告丙○○欲辦另件貸款案之資料，完成系爭借款之貸款手續等情，自
　　不生無權代理或表見代理之問題，被告此部分辯詞顯然亦不可採。
六、按原告概括受讓台中市一信之全部營業及資產負債，則系爭借款債權自應由原告
    承受。而系爭借款之約定利率為年息百分之九．七五，如有逾期付息或到期未履
    行債務時，除按放款利率付息外，自逾期日起六個月以內者加放款利率百分之十
    ，逾六個月以上者，就其超過部分按放款利率百分之二十計付違約金，此有卷附
    之借據可稽。而系爭借款因被告未依約償還利息及本金，經南投地方法院以八十
    七年度執仁字第一二四四號強制執行拍賣抵押物，原告並就抵押物賣得價金獲得
    清償利息、違約金及部分本金，其利息計算至八十八年六月二十三日止，違約金
    亦按放款利率百分之二十計算至八十八年六月二十三日止，此觀卷附分配表即明
    。原告就系爭借款，尚有本金二千四百八十二萬七千二百六十七元未受清償，其
    自得向借款人即被告丙○○請求如數給付及遲延利息、違約金，而被告蘇琮裕為
    連帶保證人，亦應負連帶給付責任。是原告依消費借貸契約及連帶保證契約，請
    求被告連帶給付二千四百八十二萬七千二百六十七元，及如主文第一項所示之利
    息、違約金，為有理由，應予准許。
七、本件事證已臻明確，兩造其餘攻擊防禦方法及舉證，核與本件判決結果無影響，
    爰不再逐一加以審酌，附此敘明。
八、結論：原告之訴為有理由，依民事訴訟法第三百八十五條第一項前段、第八十五
    條第二項，判決如主文。
中　　　華　　　民　　　國　　九十三　　年　　　七　　　月　　 十二　　 日
                                        臺灣臺中地方法院民事第二庭
~B法　　　官　許文碩
正本係照原本作成
如對本判決上訴，須於判決送達後廿日內向本院提出上訴狀
中　　　華　　　民　　　國　　九十三　　年　　　七　　　月　　 十九　　 日
~B法院書記官　巫偉凱
